高雄高等行政法院判決　　　　　　　　　　　　　九十年度訴字第二一二八號
　　　　　　　　　　　　　　　.
原　　　告　甲○○
訴訟代理人　丙○○
被　　　告　嘉義縣新港鄉公所
代　表　人　乙○○　鄉長
訴訟代理人　丁○○
右當事人間因耕地三七五租約事件，原告不服嘉義縣政府中華民國九十年十月二十九
日嘉府訴字第六三０九０號訴願決定，提起行政訴訟。本院判決如左：
    主  文
原告之訴駁回。
訴訟費用由原告負擔。
　　事  實
一、事實概要：緣原告與訴外人許文宗訂立之新溪字第一一四號耕地租約 (耕地標示
     ：嘉義縣新港鄉○○段三一一號)，因民國（下同）八十五年十二月三十一日租
    約期滿，原告以擴大家庭農場經營規模申請收回耕地，訴外人許文宗申請續訂租
    約，經嘉義縣政府八十六年六月二十四日八六府地權字第七五五九二號函核定准
    許承租人續訂租約，原告不服，提起行政訴訟，經改制前行政法院即現在之最高
    行政法院於八十八年二月四日以八十八年度判字第二三三號判決原處分撤銷，另
    為適法處分。嗣被告依據嘉義縣政府八十九年十一月三十日八九府地權字第一三
    九四四六號函暨九十年四月二日九十府地權字第０三三０九二號函再查明事實後
    處理，於九十年五月十日以九０嘉新鄉民字第四四八六號函核定准許承租人許文
    宗續訂契約，原告仍表不服，向嘉義縣政府提起訴願，經遭決定駁回，遂提起本
    件行政訴訟。
二、兩造之聲明：
    甲、原告聲明求為判決：
        （一）訴願決定及原處分均撤銷。
        （二）訴訟費用由被告負擔。
    乙、被告聲明求為判決：
        （一）原告之訴駁回。
        （二）訴訟費用由原告負擔。
三、兩造主張之理由：
甲、原告起訴意旨略謂：
（一）被告之處分背離憲法第十六條及行政訴訟法第二百一十六條之規定：按憲法第
      十六條規定人民有訴訟之權，係指人民有依法定程序，就其權利義務之爭議，
      請求法院救濟，已獲致終局判決與保障之權利是以行政法院所為撤銷原決定及
      原處分之判決者，各關係機關自有加以尊重之義務，如須重為處分或決定者，
      應依判決意旨為之，俾利貫徹憲法保障人民因訴訟而獲致救濟之權利或利益，
      如人民在行政訴訟中獲得原決定與原處分均撤銷之判決，行政機關仍然做出相
      同之處分，將使行政訴訟「徒勞無功」，更嚴重損壞人民在公法上之權利。本
      案被告及訴願機關仍重複做出相同處分及決定准訴外人續訂租約，顯有不當，
      有悖憲法第十六條與行政訴訟法第二百一十六條之規定。
（二）被告延宕處理本案，嚴重影響政府形象及人民權益：被告三、四年前收受行政
      法院八十七年判字第一八三三號及八十八年判字第二三三號判決書後三十日內
      應立即另為原告有利之處分，竟延宕二、三年之久，遲至九十年五月十日以本
      案處分草率處理，其違法、怠慢職務，難辭其咎，其處分難認有效，亦不應再
      有任何不利原告之處分。
（三）本案新溪字第一一四號耕地租約係民國三十八年政府強行訂立之定型契約，係
      威權時期產物，被告沿用至今已五十三年，該制度侵害出租人之契約自由權，
      公權力過渡干預私權，違法違憲：按民國政府三十八年遷台後立即實施之「耕
      地三七五減租條例」（以下簡稱減租條例）固有其時代背景，但以定型契約強
      制出租人就範並嚴苛限制出租人收回私有土地使用已半世紀，早已不合時宜，
      本質上是一種不平等條約，實與「私法自治」及「契約自由」之原則相悖，民
      國八十九年元月二十六日實施修正之「農業發展條例」，新訂立之耕地契約已
      採自由租賃方式，依「從新從優」原則，本案應有其適用，實不宜再以不符減
      租條例第十九條第二項為由，以公權力過度干預私權而不利原告之處分，因此
      ，原處分及訴願決定均違背現行「農業發展條例」第二十一、二十二條及土地
      法（按土地法第三十條已刪除）之規定，至為明顯。且按耕地租約期滿時，依
      減租條例第十九條、二十條之規定如出租人收回耕地，依法並無不得收回之情
      形時，並非當然應許承租人續訂租約，如承租人就此仍有爭議，除應循法定程
      序請求外，行政機關亦不得據其請求及不准出租人收回自耕。
（四）嘉義縣新港鄉○○段一六九之五及一六九之四十一號耕地係民國四十二年政府
      實施「耕者有其田」政策時被告指定之保留地，自六十九年由原告自耕至今從
      未中斷，所謂耕地係指現供耕作之土地而言，被告勘查既無勘查筆錄又無會同
      原告，程序不合，且法令並無規定耕種多少面積才算有耕作，被告卻以目測可
      耕種面積零點一五公頃，看起有耕種面積為零點零六公頃，種植玉米，否定原
      告耕作之事實，原告確有耕種，在玉米收成之後，現種田青綠肥，有照片可呈
      ，原告在面積零點一八八四公頃之小塊地，不可能只種三分之一，其餘三分之
      二不種，因之，被告訴訟代理人之供詞缺乏專業亦不合常理。
乙、被告答辯意旨略以：
（一）耕地租約於租約屆滿時，除出租人依本條例收回自耕外，如承租人願繼續承租
      者，應續訂租約（減租條例第二十條），又出租人為擴大家庭農場經營規模，
      得收回與其耕地同一或鄰近地段內之耕地自耕，不受前項第二款規定之限制（
      減租條例第十九條第二項）。查原告與訴外人許文宗所訂立之新溪字第一一四
      號耕地租約係依減租條例規定訂立之租約契約，自應受減租條例規定之限制。
（二）本案新溪字第一一四號耕地租約租期至八十五年十二月三十一日止期滿，原告
      八十六年一月廿八日以擴大家庭農場經營規模申請收回耕地，承租人八十六年
      一月九日申請續訂租約，因原核發原告之自耕能力證明書，經被告農業課八十
      六年三月十一日新鄉農字第一六七七號函撤銷，本件租約期滿事件，經報嘉義
      縣政府八十六年六月二十日八六府地權字第０七五三九二號函核定訴外人續訂
      租約，原告不服，對撤銷自耕能力證明書及核定續訂租約事件，分別提起行政
      訴訟。自耕能力證明事件，經行政法院八十七年九月九日八十七年度判字第一
      八三三號判決「再訴願決定、訴願決定及原處分均撤銷」，被告所屬農業課並
      未就判決依法另為處分而簽擬存查。續訂租約事件，經行政法院八十八年二月
      四日八十八年度判字第二三三號判決「本院八十七年度判字第一一五四號判決
      廢棄。再訴願決定、訴願決定及原處分均撤銷。」由被告審酌耕地三七五減租
      條例第十九條各款項之規定另為適法之處分。嘉義縣政府於八十九年十一月三
      十日八九府地權字第一三九四四六號函請被告依法辦理。經被告重新調查審核
      結果，其所檢具申請收回耕地鄰近地段內崙子段一六九之五號、一六九之四一
      號等二筆自有土地，經實地勘查結果，崙子段一六九之五號土地係屬「原」地
      目，且雜草叢生，閒置不用，無耕作之實，崙子段一六九之四一號土地為北港
      溪水流河道地，已全部流失於北港溪河道，均非屬法令所規定「耕地」、「農
      地」、或作為「農業使用」之土地，並無從事農業經營之實，此有嘉義縣新港
      鄉八十九年第二期輔導農戶稻田轉（輪）作休耕勘查清冊及九十年二月二十三
      日被告耕地租佃委員會實地勘查照片資料可稽，本件顯不符合擴大家庭農場經
      營規模應具備之條件，與擴大家庭農場經營規模之實質有違，自不能依擴大家
      庭農場經營規模申請收回耕地。準此，本案原告以擴大家庭農場經營規模申請
      收回耕地與事實相違，核與耕地三七五減租條例第十九條第二項規定不符，經
      被告重新查明審核結果准由訴外人許文宗續訂租約六年，於法並無不合。
　　理  由
（一）本件被告經合法通知，未於言詞辯論期日到場，核無行政訴訟法第二百十八條
      準用民事訴訟法第三百八十六條所列各款情形，爰依行政訴訟法第二百十八條
      準用民事訴訟法第三百八十五條第一項前段規定，依原告之聲請由其一造辯論
      而為判決。
（二）按國家為改良農民之生活，增進其生產技能，應制定保護農民之法律，實施保
      護農民之政策，此分別為憲法第十五條及第一百五十三條所明定，明確揭示國
      家負有保障農民生存及提昇其生活水準之義務。而耕地三七五減租條例係為中
      華民國四十年六月七日總統公布施行，立法目的在改善租佃制度，安定農村社
      會，同時亦為促進農業生產，提高農民所得，奠定國家經濟發展之基礎而制定
      。其後為配合國家整體農地改革之措施，於七十二年第十九條並增加規定租約
      期滿時，地主為擴大家庭農場經營規模，得收回其出租耕地之相應性修正。又
      按「耕地租約期滿時，有左列情形之一者，出租人不得收回自耕：一、出租人
      不能自任耕作者。二、出租人所有收益足以維持一家生活者。三、出租人因收
      回耕地，致承租人失其家庭生活依據者。出租人為擴大家庭農場經營規模，得
      收回與其自耕地同一或鄰近地段內之耕地自耕，不受前項第二款規定之限制。
      出租人依前項規定收回耕地時，準用第十七條第二項規定補償承租人。出租人
      不能維持其一家生活而有第一項第三款情事時，得申請鄉（鎮、市、區）公所
      耕地租佃委員會予以調處。」、「耕地租約於租期屆滿時，除出租人依本條例
      收回自耕外，如承租人願繼續承租者，應續訂租約。」耕地三七五減租條例第
      十九條、第二十條分別定有明文。本件原告與訴外人許文宗所訂立前述之新溪
      字第一一四號耕地租約係依減租條例規定訂立之租賃契約，租約期滿原告欲收
      回其上揭耕地自耕，自應依減租條例上述規定為之，合先敘明。
（三）經查，原告與訴外人許文宗訂立之新溪字第一一四號耕地租約 (耕地標示：嘉
      義縣新港鄉○○段三一一號)，因八十五年十二月三十一日租約期滿，原告以
      擴大家庭農場經營規模申請收回耕地，訴外人許文宗申請續訂租約，經嘉義縣
      政府八十六年六月二十四日八六府地權字第七五五九二號函核定准許承租人續
      訂租約，原告不服，提起行政訴訟，經改制前行政法院即現在之最高行政法院
      以八十八年度判字第二三三號判決原處分撤銷，另為適法處分。嗣被告依據嘉
      義縣政府八十九年十一月三十日八九府地權字第一三九四四六號函暨九十年四
      月二日九十府地權字第０三三０九二號函再查明事實後處理，於九十年五月十
      日以九０嘉新鄉民字第四四八六號函核定准許承租人許文宗續訂契約等情，為
      兩造所不爭執，並有訴外人許文宗續訂租約申請書、切結書、嘉義縣政府上述
      各函、行政法院前揭判決、及被告前述九十年五月十日以九０嘉新鄉民字第四
      四八六號函等附卷足憑，堪信為真實。
（四）原告雖主張：伊確有在其所有新港鄉○○段一六九之五、一六九之四一號地號
      土地上耕種，為擴大家庭農場經營規模，已符合耕地三七五減租條例第十九條
      第二項之規定，應准其收回系爭之耕地自耕，被告核定由訴外人許文宗續訂租
      約於法不合云云。惟查，本件經被告會同耕地租佃委員實地勘查結果，新港鄉
      ○○段一六九之四一地號土地已全部流失於北港溪河道，同段一九六之五地號
      土地，其地目為「原」，則雜草叢生，並無任何農作物，亦無從事農業經營之
      實，此有嘉義縣新港鄉八十九年第二期輔導農戶稻田轉（輪）作休耕勘查清冊
      及九十年二月二十三日被告耕地租佃委員會實地勘查照片四張等在卷可稽，本
      件顯與擴大農場經營規模之要件不符。從而，被告核定由承租人續訂租約之原
      處分即無違誤，訴願決定予以維持，核諸首揭耕地三七五減租條例之規定，並
      無不合。本件原告之訴求為撤銷原處分及訴願決定之判決，為無理由，應予駁
      回。原告其餘主張，與本案判決結果尚不生影響，附此敘明。
據上論結，本件原告之訴為無理由，爰依行政訴訟法第一百九十五條第一項後段、第
九十八條第三項前段、第二百十八條，民事訴訟法第三百八十五條第一項前段，判決
如主文。
中　　　華　　　民　　　國    九十一　　年　  　四　　　月　　  三十　　日
                              高雄高等行政法院第二庭
                                          審判長法官  林石猛
                                          法      官　蘇秋津
                                          法      官　林勇奮
右為正本係照原本作成。
如不服本判決，應於判決送達後二十日內向本院提出上訴書狀，其未表明上訴理由者
，應於提起上訴後二十日內向本院提出上訴理由書（須按對造人數附繕本）；如於本
判決宣示或公告後送達前提起上訴者，應於判決送達後二十日內補提上訴理由書（須
附繕本）。未表明上訴理由者，逕以裁定駁回。
提起上訴應預繳送達用雙掛號郵票七份（每份三十四元）。
中　　　華　　　民　　　國    九十一　　年　  　四　　　月　　  三十　　日
                                          法院書記官  黃玉幸
